臺灣臺北地方法院民事判決
110年度勞訴字第133號
原      告  張弘龍  

訴訟代理人  楊軒廷律師(法扶律師)
被      告  大名鼎鼎小客車租賃股份有限公司


兼
法定代理人  張世宏  
共      同
訴訟代理人  蔡瑞麟律師
            張清浩律師
上列當事人間請求給付工資等事件，本院於民國111年1月24日言
詞辯論終結，判決如下：
    主  文
原告之訴及假執行之聲請均駁回。
訴訟費用由原告負擔。
    事實及理由
一、原告起訴主張：
　㈠原告於民國84年11月23日起受僱於被告大名鼎鼎小客車租賃
    股份有限公司（下稱大名鼎鼎公司），擔任司機，每月薪資
    新臺幣（下同）40,000元，並按加班情形增加當月薪資。嗣
    原告自85年7月起至105年8月31日止，固定向訴外人台灣住
    友商事股份有限公司（下稱住友公司）提供勞務，有固定上
    、下班時間且需簽到打卡，住友公司則依原告實際出缺勤狀
    況、加班時數，給付每小時300元之加班費予被告大名鼎鼎
    公司，被告大名鼎鼎公司抽取半數即150元之利潤後，再將
    每小時150元之加班費給付予原告。又被告大名鼎鼎公司告
    知原告提供勞務時須維持乾淨、專業之形象，不得損及其聲
    譽，故原告不得有抽菸、吃檳榔等不良習慣，需維持專業、
    體面之衣著，原告亦需親自履行、提供勞務，如有請假需求
    ，須提早向被告大名鼎鼎公司法定代理人即被告甲○○口頭告
    知並取得同意，待被告大名鼎鼎公司找到代班司機後，原告
    始能請假。則按上開原告提供勞務之模式，已可見原告與被
    告大名鼎鼎公司間，確具人格上、經濟上、組織上之從屬性
    ，是原告與被告大名鼎鼎間於前開期間之契約關係，核屬勞
    動契約無疑。自105年9月1日起，原告改以案計酬之方式與
    被告大名鼎鼎公司簽立承攬契約，至108年7月6日離職。
　㈡原告自84年11月23日入職起，未曾依勞工退休金條例（下稱
    勞退條例）第9條規定，選擇轉換退休金制度為新制，是原
    告自應適用勞動基準法(下稱勞基法)規定之勞工退休金舊制
    。又原告自84年11月23日起至105年8月31日止，擔任被告大
    名鼎鼎公司之司機年資為20年9個月又8天，而原告係於49年
    7月19日出生，至105年8月31日原告與被告大名鼎鼎公司間
    勞動契約終止時，已年滿55歲，故原告離職時實已符合勞基
    法第53條第1款規定之退休條件，自得依法退休，並請求被
    告大名鼎鼎公司給付退休金；爰依勞基法第53條第1款、第5
    5條規定，請求被告大名鼎鼎公司給付退休金1,530,972元。
　㈢被告大名鼎鼎公司自84年11月23日至88年9月15日間高薪低報
    原告勞工保險投保薪資，且自88年9月16日起即未為原告投
    保勞工保險，致原告之投保年資僅有6年41天，而無法向勞
    工保險局一次請領老年給付。而原告離職時，已年滿55歲，
    則原告於離職時，自得依勞工保險條例（下稱勞保條例）第
    58條第2項第2款規定，一次請領老年給付，且依勞保條例第
    59條規定，原告得以20年10個月之保險年資及平均月投保薪
    資43,900元計算老年給付請領數額，計1,170,667元，則被
    告大名鼎鼎公司自應依勞保條例第72條第1項規定如數賠償
    原告；被告甲○○為被告大名鼎鼎公司董事長，依公司法第8
    條第1項規定，為被告大名鼎鼎公司負責人，且其明知被告
    大名鼎鼎公司依法有為原告依實際薪資投保勞工保險之義務
    ，惟被告甲○○對公司業務之執行，竟違反勞前開規定，未替
    原告投保勞工保險，並致原告受有損害，是依公司法第23條
    第2項規定，原告當得請求被告甲○○與被告大名鼎鼎公司連
    帶賠償1,170,667元。
　㈣爰依勞基法第53條第1款、第55條、勞保條例第72條第1項、
    公司法第23條第2項規定，提起本訴。並聲明：
  ⒈被告大名鼎鼎公司應給付原告1,530,972元，及自起訴狀繕本
    送達翌日起至清償日止，按週年利率5%計算之利息。
  ⒉被告大名鼎鼎公司與被告甲○○應連帶給付原告1,170,667元，
    及自起訴狀繕本送達翌日起至清償日止，按週年利率5%計算
    之利息。
  ⒊願供擔保，請准宣告假執行。
二、被告則以：
　㈠被告大名鼎鼎公司與住友公司簽訂小客車租賃契約書（下簡
    稱租賃契約書），由被告大名鼎鼎公司提供小客車，原告擔
    任司機，共同為住友公司提供服務，而原告與被告大名鼎鼎
    公司間則為承攬關係，並最遲於99年簽訂載客服務承攬契約
    書（下簡稱承攬契約），為一年一簽，至107年間兩造承攬
    關係皆未改變，且依兩造歷年所簽承攬契約第2條規定，兩
    造間承攬報酬計算方式為該件小客車租賃載客服務費之38%
    ，長期固定之載客服務之承攬報酬係整月基本服務費80,000
    元之46%，並非如僱傭契約係以勞工提供勞務，換取雇主給
    付之工資。又原告之加班與否、加班時數，皆由住友公司與
    原告協議，金額則依被告大名鼎鼎公司與住友公司間簽立之
    租賃契約書約定，以一小時300元計算「延時費」，且因被
    告大名鼎鼎負責提供車輛予原告使用，故僅給付原告延時費
    之半數。另被告大名鼎鼎公司並未要求原告如何上班或應打
    卡出勤等事宜，承攬契約中雖有約定每月以幾日計算、每日
    以多少小時計算工時，惟此係住友公司用以計算延時、出差
    等費用之依據，被告大名鼎鼎公司亦用以計算原告請假時派
    遣其他人至住友公司處出勤之報酬。
　㈡縱認兩造間為僱傭關係，本件原告向被告請求給付退休金，
    若原告真有退休之事實，自應向被告大名鼎鼎公司為退休意
    思表示，然原告從未為之。而原告於105年8月31日後不再擔
    任住友公司司機，係因原告長期積欠數間銀行債務，經債務
    人屢屢騷擾住友公司，使住友公司不願再接受原告之服務所
    致，非原告退休。
　㈢本件原告與被告大名鼎鼎公司間既非屬僱傭契約，自無依勞
    基法請求退休金之可能，亦無依勞保條例相關規定可歸責於
    被告大名鼎鼎公司未依法投保勞保致生原告之損害可能，是
    原告向被告大名鼎鼎公司負責人甲○○請求損害賠償，亦屬無
    據。
　㈣並均聲明：
　⒈原告之訴及假執行之聲請均駁回。
　⒉如受不利判決，願供擔保，請准宣告免為假執行。
三、得心證之理由：
　　原告主張其自84年11月23日起受僱於被告大名鼎鼎公司，兩
    造間為僱傭關係，自105年9月1日起兩造改為承攬關係至108
    年7月6日止，原告於105年8月31日已符合退休條件，被告大
    名鼎鼎公司應給付退休金1,530,972元，又前開僱傭關係期
    間，被告大名鼎鼎公司未全程投保勞保，致原告勞保年資短
    少，因而受有老年給付差額1,170,667元之損害等語。惟被
    告均否認前情，主張兩造間非僱傭關係，並以前詞置辯，是
    本件爭點為：㈠原告與被告大名鼎鼎公司間於84年11月23日
    起至105年8月31日間是否為僱傭關係？㈡原告依勞基法第55
    條、勞保條例第72條第1項、公司法第23條第2項規定，請求
    被告大名鼎鼎公司給付退休金1,530,972元及被告大名鼎鼎
    公司及被告甲○○連帶賠償老年給付差額1,170,667元，有無
    理由？茲審酌如下：
　㈠原告與被告大名鼎鼎公司間於84年11月23日起至105年8月31
    日間是否為僱傭關係？
　⒈稱僱傭者，謂當事人約定，一方於一定或不定之期限內為他
    方服勞務，他方給付報酬之契約，民法第482條定有明文。
    稱承攬者，謂當事人約定，一方為他方完成一定之工作，他
    方俟工作完成，給付報酬之契約，民法第490條第1項則有規
    定。又按僱傭契約乃當事人以勞務之給付為目的，受僱人於
    一定期間內，應依照僱用人之指示，從事一定種類之工作，
    且受僱人提供勞務，具有繼續性及從屬性之關係，而承攬契
    約之當事人則以勞務所完成之結果為目的，承攬人只須於約
    定之時間完成一個或數個特定之工作，與定作人間無從屬關
    係，二者性質並不相同（最高法院94年度台上字第573號判
    決意旨參照）。且按勞基法第2條第6款規定，勞動契約指約
    定勞雇關係而具有從屬性之契約，是勞動契約係指當事人之
    一方，在從屬於他方之關係下，提供職業上之勞動力，而由
    他方給付報酬之契約，就其內涵言，勞工與雇主間之從屬性
    ，通常具有：㈠人格上從屬性，即受僱人在雇主企業組織內
    ，服從雇主權威，並有接受懲戒或制裁之義務。㈡親自履行
    ，不得使用代理人。㈢經濟上從屬性，即受僱人並不是為自
    己之營業勞動而是從屬於他人，為該他人之目的而勞動。㈣
    組織上從屬性，即納入雇方生產組織體系，並與同僚間居於
    分工合作狀態等項特徵（最高法院96年度台上字第2630號判
    決意旨參照）。另按勞動契約之主要給付，在於勞務提供與
    報酬給付。惟民法上以有償方式提供勞務之契約，未必皆屬
    勞動契約。是應就勞務給付之性質，按個案事實客觀探求各
    該勞務契約之類型特徵，諸如與人的從屬性（或稱人格從屬
    性）有關勞務給付時間、地點或專業之指揮監督關係，及是
    否負擔業務風險，以判斷是否為勞動契約（大法官釋字第74
    0號解釋理由參照）。
  ⒉查原告主張其自84年11月23日起受僱於被告大名鼎鼎公司擔
    任司機職務之情，已為被告大名鼎鼎公司所否認，並稱係因
    住友公司與被告大名鼎鼎公司簽立租賃契約，由被告大名鼎
    鼎公司提供小客車、原告擔任司機，共同向住友公司提供服
    務，且原告之承攬報酬係該小客車租賃載客服務費之38%，
    倘為長期固定載客服務，則為整月基本服務費80,000元之46
    %計算，另原告之加班費、出差費皆係住友公司給付予被告
    大名鼎鼎公司後，被告大名鼎鼎公司扣除依約應取得之部分
    後，剩餘部分給付予原告，並提出原告與被告大名鼎鼎公司
    間簽立之99年承攬契約、被告大名鼎鼎公司與住友公司歷年
    簽立之租賃契約等為證（見卷第77-83頁、第135-160頁）；
    依99年承攬契約第2條第2項、第7條分別約定：「乙方（即
    原告）載客服務之個件承攬報酬，為該件小客車租賃載客服
    務費之38%核計；另，長期固定之載客服務，乙方之承攬報
    酬係以整月基本服務費新台幣八萬元之46%核計之。」、「
    一、雙方應遵守民法有關承攬之相關規定。二、...若乙方
    因故無法即時履行工作（如出車等），應事先知會甲方以便
    協調他人支援。」，此有99年承攬契約1份在卷可稽（見卷
    第78頁），依前開約定內容，業已明訂兩造間之契約關係為
    承攬契約，且原告領取之承攬報酬係依被告大名鼎鼎公司向
    客戶收取承攬報酬之一定比例核計，核與一般勞動契約之薪
    資計算方式迥異。再者，原告之收入中津貼、電話費、洗車
    費及加班費均係住友公司支付予被告大名鼎鼎公司，被告大
    名鼎鼎公司再撥付予原告乙節，原告並不爭執（見卷第200
    頁），核與系爭租賃契約中約定加班費、出差費、宿泊費、
    行動電話費、加油費及其他代支費用等，均係由住友公司負
    擔等節相符（見卷第135-160頁），足認被告大名鼎鼎公司
    雖按月給付上開金額，然此並非基於與原告間之勞務給付關
    係而支付對價，而係代住友公司轉交勞務對價與原告，核與
    勞動契約之主要給付在於勞務提供與報酬給付有違，是難認
    原告與被告大名鼎鼎公司間為僱傭關係，原告主張難認有理
    由。而原告雖否認前開承攬契約中之報酬計算方式，主張其
    每月底薪為40,000元，並按當月加班情形請領加班費，復提
    出與被告大名鼎鼎公司具實質同一性之豐名小客車租賃有限
    公司於87年8月1日替原告以40,100元之級距投保勞工保險之
    投保資料表及109年10月6日、10月27日勞資爭議調解會議紀
    錄，稱會議中原告曾主張約定工資為每月40,000元，被告大
    名鼎鼎公司並未爭執之調解紀錄1份為證（見卷第27頁、第2
    9頁、第31頁），惟依前開勞工保險投保資料所示，原告40,
    100元之投保薪資期間僅87年8月1日至88年4月23日，短短8
    月餘，如何以上開8個月之期間推論原告自84年11月23日起
    至105年8月31日止之每月薪資為40,000元，實屬牽強，再者
    勞工保險之投保薪資係橫跨一定區間之薪資級距，亦即凡在
    該區間之薪資，均以40,100元之薪資投保，自難以此佐證原
    告主張月薪40,000元之事實為可採；又109年10月6日勞資爭
    議調解會議中，原告雖曾主張其每月工資為40,000元，並經
    被告大名鼎鼎公司所不爭執，然按調解程序中，調解委員或
    法官所為之勸導及當事人所為之陳述或讓步，於調解不成立
    後之本案訴訟，不得採為裁判之基礎，民事訴訟法第422條
    定有明文。則依前揭規定，被告大名鼎鼎公司於調解程序中
    之書面或口頭陳述既不得採為調解不成立後本案訴訟裁判之
    基礎，是尚難據此推認原告主張兩造約定薪資為40,000元乙
    節屬實。而除前開證據外，原告復未能提出證據證明兩造確
    有約定每月薪資40,000元之事，自難認原告已盡舉證之責，
    是原告雖指摘被告大名鼎鼎公司抗辯每月固定給付原告37,0
    00元，係按租賃契約平均金額80,000元之46%計算，並稱此
    為被告大名鼎鼎公司事後推論之結果，不可採信，然因原告
    就此有利於己之事實未盡舉證之責，業如前述，縱被告大名
    鼎鼎公司之抗辯有所疵累，亦不得逕為有利原告之認定。
　⒊至原告雖再主張99年承攬契約書第7條第2項後段約定「...乙
    方應隨時接受甲方之督導及改善請求，若乙方因故無法即時
    履行工作（如出車等），應事先知會甲方以便協調他人支援
    」（見卷第78頁），及被告大名鼎鼎公司要求原告需維持專
    業、乾淨之形象，不得損及公司聲譽等，足認原告於人格及
    組織上從屬於被告大名鼎鼎公司等語，惟被告大名鼎鼎公司
    與住友公司間業已簽立租賃契約，由被告大名鼎鼎公司提供
    車輛（附司機）予住友公司，則原告倘因故無法出車，將導
    致被告大名鼎鼎公司違反其與住友公司間之租賃契約，是被
    告大名鼎鼎公司要求原告應事先「知會」，以利其安排車輛
    及司機以免違約責任，難認即屬勞動契約上之人格從屬性，
    況依99年承攬契約之約定，原告無法出車時亦無須辦理請假
    手續，亦無扣薪、獎懲等制度，亦足佐證與勞動契約之性質
    迥異；而原告既係被告大名鼎鼎公司派予住友公司之司機，
    則被告大名鼎鼎公司為維護其公司形象及提升客戶滿意度，
    要求司機維持基本整潔、不得有不良嗜好等，亦屬常情，無
    從逕認即具備人格上之從屬性；另前開約定內容如何具備組
    織上之從屬性，迄未見原告指明，是原告此部分之主張，即
    難認有據。原告再稱99年承攬契約備註「新進承攬人於三個
    月試用期間內，承攬佣金以33%核計」（見卷第79頁），此
    試用期間之約定為勞動契約之特性，得以佐證兩造間為勞動
    契約無疑，惟原告並不否認其與被告大名鼎鼎公司間於105
    年9月1日起改為以按件計酬之承攬契約關係，而兩造亦有簽
    立107年承攬契約，而該契約備註欄亦有三個月試用期間之
    約定（見卷第81-83頁），足認原告前開主張已有矛盾，難
    以逕採，況兩造本得基於契約自由原則合意承攬報酬，尚難
    僅憑「三個月試用期間」之約定，即驟認屬勞動契約。又原
    告主張被告大名鼎鼎公司與住友公司簽立之租賃契約，於10
    3年、104年間曾增訂第12條「甲（即被告大名鼎鼎公司）乙
    （即住友公司）雙方認知，甲方所派司機係甲方雇用之勞工
    ，司機之工資、勞工保險、全民健康保險、就業保險、其他
    勞工相關權利、或司機於乙方用車期間發生傷病意外等之補
    償，概由甲方負責處理並負擔相關費用。」（見卷第155-15
    7頁），以此佐證被告大名鼎鼎公司已認知其為原告之雇主
    ，兩造間為僱傭關係等語，惟上開兩年度之租賃契約約定，
    目的無非在確認被告大名鼎鼎公司提供予住友公司之司機與
    住友公司間並無僱傭關係存在，以釐清住友公司與司機間之
    法律關係，然是否可逕此驟認各司機與被告大名鼎鼎公司間
    均屬僱傭關係，尚嫌速斷，仍應依各別之契約關係、類型特
    徵逐一認定，是原告此部分主張，亦難逕為其有利之認定。
　⒋綜上，原告未能舉證其與被告大名鼎鼎公司間具備勞務契約
    之特性，亦未舉證有何人格上、經濟上及組織上從屬性存在
    ，則原告主張與被告大名鼎鼎公司間於105年8月31日前為僱
    傭契約關係乙節，自不可採。
  ㈡兩造間既難認為僱傭關係，則被告大名鼎鼎公司未依勞保條
    例為原告投保勞工保險，即無違反法令之可言，是原告請求
    被告大名鼎鼎公司發給退休金1,530,972元、及請求被告大
    名鼎鼎公司、甲○○連帶賠償老年給付差額1,170,667元，均
    無理由，應予駁回。　　
四、綜上所述，原告依勞基法第53條第1項、第55條規定請求被
    告大名鼎鼎公司發給退休金1,530,972元、依勞保條例第72
    條第1項、公司法第23條第2項規定，請求被告大名鼎鼎公司
    、甲○○連帶賠償1,170,667元，均無理由，應予駁回，原告
    之訴既經駁回，其假執行之聲請即失所附麗，應併與駁回。
五、本件事證已臻明確，兩造其餘攻擊防禦方法、所提證據及證
    據之聲明，核與本件判決結果不生影響，爰不另一一論述，
    併予敘明。
六、訴訟費用負擔之依據：民事訴訟法第78條。
中　　華　　民　　國　　111  　年　　2　　月　　18　　日
                  勞動法庭      法　官　陳威帆
以上正本係照原本作成。
如對本判決上訴，須於判決送達後20日內向本院提出上訴狀。如
委任律師提起上訴者，應一併繳納上訴審裁判費。
中　　華　　民　　國　　111  　年　　2　　月　　18　　日
                                書記官　黃文芳